【裁判字號】    98,上訴,955
【裁判日期】    981228
【裁判案由】    違反毒品危害防制條例
【裁判全文】
臺灣高等法院高雄分院刑事判決         98年度上訴字第955號
上  訴  人  臺灣屏東地方法院檢察署檢察官
上  訴  人
即  被  告  乙○○
選任辯護人  柳聰賢律師
上列上訴人因被告違反毒品危害防制條例案件，不服臺灣屏東地
方法院97年度訴字第1678號中華民國98年5 月5 日第一審判決（
起訴案號：臺灣屏東地方法院檢察署97年度偵字第5174號），提
起上訴，本院判決如下：
    主  文
原判決撤銷。
乙○○販賣第一級毒品，未遂，處有期徒刑柒年捌月，褫奪公權
年。扣案之第一級毒品海洛因貳包（編號１淨重零點貳玖公克
、空包裝重零點貳壹公克；編號２淨重零點肆柒公克、空包裝重
零點貳伍公克。）及其外包裝袋貳只，均沒收銷毀之。
    事  實
一、乙○○於民國（下同）97年7 月30日16時許，在屏東縣內埔
    鄉美和村某處，以新臺幣（下同）3,000 元之代價，向真實
    姓名年籍不詳綽號「大胖」之成年男子販入數量不詳之第一
    級毒品海洛因若干，欲供己施用而持有之，於其未及施用之
    翌日下午（即97年7 月31日）之17時10分44秒至17時14 分
    33秒間及同日18時4 分23秒至18時5 分4 秒間，接獲丙○○
    以其所持有行動電話門號0000000000號撥打至乙○○所使用
    之行動電話門號0000000000號，欲以1 千元至2 千元之代價
    加上手機1 具及易付卡1 張抵償之方式，向乙○○購買少許
    海洛因，乙○○明知海洛因屬毒品危害防制條例第2 條第2
    項第1 款所列之第一級毒品，非經主管機許可，不得擅自販
    賣，竟意圖營利，基於販賣第一級毒品海洛因之犯意，商定
    以2 千元加上手機1 具及易付卡1 張之代價，出售上開其所
    販入後分裝之第一級毒品海洛因2 包（分別為編號１淨重0.
    29公克、空包裝重0.21公克；及編號２淨重0.47公克、空包
    裝重0.25公克海洛因。）。嗣於當日18時6 分許，乙○○依
    約持上開海洛因前往租屋處附近之屏東市○○路崇蘭國小前
    ，欲與丙○○進行上開毒品買賣交易（交貨收款）之際，為
    警當場查獲，扣得上揭海洛因2 包及乙○○持以聯絡之行動
    電話0000000000號1 具（非乙○○所有），其販賣第一級毒
    品犯行因而未遂。
二、案經屏東縣政府警察局移送臺灣屏東地方法院檢察署檢察官
    偵查起訴。
    理  由
壹、程序部分（證據能力之審查）
一、按被告以外之人於審判外之言詞或書面陳述，除法律有規定
    者外，不得做為證據；被告以外之人於檢察事務官、司法警
    察官或司法警察調查中所為之陳述，與審判中不符時，其先
    前之陳述具有較可信之特別情況，且為證明犯罪事實存否所
    必要者，得為證據，刑事訴訟法第159 條第1 項、第159 條
    之2 分別定有明文。所謂「前後陳述不符」之要件，應就前
    後階段之陳述進行整體判斷，以決定其間是否具有實質性差
    異，惟無須針對全部陳述作比較，陳述之一部分有不符，亦
    屬之。而所謂「較可信之特別情況」之情形，亦應就前後陳
    述時之各種外部情況進行比較，以資決定何者外部情況具有
    可信性。若陳述係在特別可信之情況下所為，則虛偽陳述之
    危險性即不高，雖係審判外陳述，或未經被告反對詰問，仍
    得承認其有證據能力。查本件證人丙○○於司法警察調查中
    所為之陳述，就犯罪事實之始末、發生時間、交貨地點等有
    詳細之敘述，而其於原審審理中，因何故與被告聯絡、有無
    向被告購買海洛因等情，卻為不同之證述；是就上開證人於
    警詢、原審審理時之陳述為整體判斷，堪認證人就本件犯罪
    事實之前後陳述顯有不符，且具有實質性之差異性。又依上
    開證人之警詢筆錄觀之，該等警詢筆錄之記載，係採取一問
    一答方式，且上開證人於警詢時之供述較接近案發時點，記
    憶應較為清晰，憑信性甚高，而當時未直接面對被告，上開
    證人當時心理較為篤定，壓力較小，較有可能據實陳述，益
    徵其等於原審審理時所為之陳述，或係時隔較久，業已遺忘
    部分案發情節，或係經權衡輕重，為袒護被告或恐被告對其
    不利等因素而所為之託詞，憑信性甚低，故原審認證人丙○○之警詢陳述，基於發見真實之需求，且為證明犯罪事實之
    存否所必要，原審斟酌上開供述證據之取得過程並無瑕疵，
    亦與本案待證事實間具有相當之關聯性，以之為被告於本案
    中之證據尚無不當，是依前開說明，上開證人警詢之陳述，
    本院認符合刑事訴訟法第159 條之2 之情形而有證據能力。
    被告選任辯護人雖主張證人丙○○於警詢之供述，受警方人
    員脅迫須為本案之證人即可將之釋放，因而才指證被告有販
    毒一情云云。然證人丙○○於原審已證述：警詢當時，警察
    說若是伊趕快把筆錄製作完成，檢察官即會將伊釋放等語（
    原審卷第87頁背面）；再者，原審依職權勘驗證人丙○○警
    詢筆錄之錄音內容，製作筆錄之過程，員警詢問被告丙○○
    態度平和、語氣平穩，詢問之問體具體特定，且無不耐之情
    況，就被告無法瞭解問題時，均已詳細說明問題，待證人瞭
    解後，方繼續詢問其他問題；證人之回答情況正常，聲音並
    未有何遭受驚嚇之顫抖或微弱等表現，且詢問過程均為連續
    錄音，中間並無間斷，均待證人回答後員警始一一鍵入筆錄
    內，無事先製作之情，又遍查該次錄音，警員並無任何詐欺
    、脅迫、利誘之言詞，有原審勘驗筆錄在卷可證（原審卷第
    84 之3至84之12頁）；辯護人上開主張，容有誤會，尚不足
    採。
二、次按，若有事實足認被告或犯罪嫌疑人有最輕本刑為3 年以
    上有期徒刑之罪嫌，並危害國家安全或社會秩序情節重大而
    有相當理由可信其通訊內容與本案有關，且不能或難以其他
    方法蒐集或調查證據者，在偵查中由檢察官依司法警察機關
    聲請或依職權，以書面記載第11條之事項並敘明理由、檢附
    相關文件聲請該管法院核發通訊監察書，通訊保障及監察法
    第5 條第1 項第1 款、第2 項定有明文。查本案被告賴振亮
    所使用之行動電話門號，已依法取得法官核發之通訊監察書
    （原審卷第48頁），上開通訊監察書均已載明涉嫌觸犯案由
    、監察對象、監察之通訊種類及號碼等足資識別之特徵、監
    察處所、理由、方法、聲請機關或依職權核發、執行機關、
    適用法條、監聽結果報告等事項，已符合前開法定要件，堪
    認本件警方對被告所使用之行動電話實施監聽錄音，並未逾
    越授權實施監察之範圍；再者，被告於原審及本院審理中均
    未對上揭通聯之內容使用之電話提出異議，被告於監聽過程
    透露犯罪行為之陳述，並非因警方監聽所致，其陳述係出於
    被告之自由意思，事甚明確，因之監聽錄音所取得之證據，
    自有證據能力。又譯文編號0189、0191號所示監聽錄得之錄
    音（警卷第9-12頁），係憑機械力照錄，未經人為操作，復
    未伴有個人主觀意見在內，應有證據能力；而將監聽之內容
    製作成譯文，乃將上開具有證據能力之監聽錄得之錄音具體
    為文字紀錄，此部分雖屬傳聞，然被告及其辯護人於本院審
    理時，就上揭通訊監聽譯文令其辨認時，被告不否認監聽譯
    文之內容為真正，且被告及其辯護人未於言詞辯論終結前對
    該等監聽譯文之證據能力聲明異議，況該通訊監聽譯文係由
    承辦員警基於查緝本案之偵查過程中所製作，無證據顯示存
    有詐偽或虛飾之情事，應無顯不可信之情形，則該監聽譯文
    依據刑事訴訟法第159 條之5 規定，即有證據能力。
三、另按，鑑定之經過及其結果，應命鑑定人以言詞或書面報告
    ，同法第206 條第1 項亦定有明文。是鑑定人以「書面」為
    鑑定報告提出於法院，依刑事訴訟法第159 條第1 項立法理
    由及第206 條第1 項規定，即具有證據能力。又現行刑事訴
    訟法關於「鑑定」之規定，除選任自然人充當鑑定人外，另
    設有囑託機關鑑定制度，而依同法第198 條、第208 條規定
    ，不論鑑定人或鑑定機關、團體，固均應由法院、審判長、
    受命法官或檢察官視具體個案之需要而為選任、囑託，並依
    第206 條提出言詞或書面報告，始符合同法第159 條第1 項
    所定得作為證據之「法律有規定」情形，否則所為之鑑定，
    仍屬傳聞證據。然於司法警察機關調查中之案件，為因應實
    務上，或因量大、或有急迫之現實需求，例行性當然有鑑定
    之必要者，如毒品種類與成分、尿液之毒品反應等鑑定，基
    於檢察一體原則，得由該管檢察長對於轄區內案件，以事前
    概括選任鑑定人或囑託鑑定機關、團體之方式，俾便轄區內
    司法警察官、司法警察就調查中之此類案件，得即時送請先
    前已選任之鑑定人或囑託之鑑定機關、團體實施鑑定，以求
    時效。此種由檢察機關概括選任鑑定人或概括囑託鑑定機關
    、團體，再轉知司法警察官、司法警察於調查犯罪時參考辦
    理之作為，法無明文禁止，係為因應現行刑事訴訟法增訂傳
    聞法則及其例外規定之實務運作而為；此由司法警察官、司
    法警察依檢察機關所概括選任之鑑定人或囑託鑑定機關、團
    體所為之鑑定結果，與檢察官選任或囑託為鑑定者，性質上
    並無差異，同具證據能力（最高法院96年度臺上字第2860號
    判決意旨參照）。從而，本件扣案編號１、編號２所示之扣
    押物，經由查獲之警察單位即屏東縣政府警察局送請依先前
    檢察署檢察長事前概括選任鑑定機關即法務部調查局濫用藥
    物實驗室實施鑑定，該鑑定機關根據鑑定結果，所製作之97
    年8 月25日刑鑑字第09723034 640號鑑定書，為實施鑑定之
    人員依專業知識經驗陳述其判斷意見，鑑定書中已詳載送鑑
    資料、鑑定方法及鑑定結果，雖辯護人爭執編號２扣案物為
    糖粉而非第一級毒品海洛因，惟經原審送請法務部調查局再
    度鑑驗，據該局於98年2 月13日以調科壹字第09800059670
    號回覆之鑑定結論與前開之鑑定報告結果相同，且被告及辯
    護人於本院言詞辯論終結前，並未就上開警方依檢察機關所
    概括選任之鑑定機關所為之鑑定報告爭執其證據能力，是該
    鑑定書自具有證據能力，而得為本案之證據。
貳、實體部分
一、訊據上訴人即被告乙○○（下稱被告）固不否認有於上開時
    間以其所使用之行動電話門號0000000000號與證人丙○○所
    使用之行動電話門號0000000000號聯繫，並於97年7 月31日
    18時6 分許，在屏東市○○路崇蘭國小前，為警查獲扣得上
    開編號１、編號２之扣押物，惟矢口否認有何販賣第一級毒
    品海洛因之犯行，辯稱：手機通訊譯文內容係丙○○向其詢
    問是否要購買手機，通話中所稱抵菸0.35，係尼古丁含量，
    是開玩笑的話，與丙○○已一年多沒碰面云云；被告之選任
    辯護人則為被告辯稱：被告並未向綽號大胖之人購入扣案之
    毒品而意圖販賣，所持有扣案之毒品欲供己施用，且扣案毒
    品之份量亦未超過施用的合理範圍，係屬葡萄糖粉，扣案之
    毒品重量亦非0.35公克，與譯文所稱0.35不符，足證被告與
    丙○○電話中所談0.35，並非毒品交易內容，證人丙○○警
    詢之供述，係被警察威逼、利誘，無證據能力，被告應不成
    立販賣第一級毒品海洛因罪云云。
二、惟查：
  (一)上揭被告販賣海洛因予丙○○未遂之事實，業據證人丙○○
    於警詢時證稱：「伊認識乙○○，當日下午乙○○以其持有
    之行動電話門號0000000000號與伊所有之行動電話門號0000
    000000號聯絡是為了要向乙○○購買毒品，2 人聊天後，但
    伊因為錢不夠，就告訴乙○○等一下再打給他。後來伊的乾
    妹妹甲○○來找伊，談起毒品，伊就打電話給乙○○，問乙○○是否願意購買易付卡，經討價還價後，最後以手機1 具
    、易付卡1 張及2000元成交，後來伊於18時許依約騎摩托車
    到崇蘭國小門口，再打電話問乙○○成交價，乙○○表示毒
    品數量為0.35公克，甲○○認為不划算，伊等就掉頭走了。
    」等語明確（警卷第25-26 頁），核與證人丙○○於97年7
    月31日，分別在17時10分44秒至17時14分33秒間，及同日18
    時4 分23秒至18時5 分4 秒間，以其持有之行動電話門號00
    00000000號，撥打至其被告使用之行動電話門號0000000000
    號之通訊監察作業譯文『編號0189』之內容：「A 即丙○○
    ：『那個手機是很好的呢，很漂亮』，B 即乙○○：『不要
    ，太貴』。丙○○：『那你要抵押多少呢？你還沒有看到，
    看到了再說。』，乙○○：『你們是在啼了（指毒癮發作）
    嗎？』，丙○○：『現在沒有。』，乙○○：『沒有半毛錢
    喔？』，丙○○：『有啊，沒有多。』，乙○○：『有多少
    啊？』。丙○○：『幾千塊而已。』。乙○○：『幾千元加
    那個手機跟卡一起拿過來，幾千塊是多少？要講。』，丙○○：『1 、2 千元。』，乙○○：『好拉，2 千元加那個手
    機跟卡一起拿過來。』，丙○○：『那這樣要抵押多少？』
    ，乙○○：『我會抵押給你們，要不要加好了再給你？』，
    丙○○：『啊』，乙○○：『要加糖嗎？』，丙○○：『不
    要。』，乙○○：『我幫你加啊。』，丙○○『不要。』，
    乙○○：『我加好了再給你們啊，加好了會變很多喔。』，
    丙○○：『不用你加。』，乙○○：『好拉，拿過來。』，
    丙○○：『要拿去哪裡給你？』，乙○○：『學校那邊。』
    」等語；及通訊監察作業譯文『編號0191』之內容：「A 即
    丙○○：『我們到了。』，B 即乙○○：『嗯。』，丙○○
    ：『不是那個？』，乙○○：『嗯。』，丙○○：『那這樣
    要抵押多少？』，乙○○：『什麼抵押多少？』，丙○○：
    『要抵押多少東西。』，乙○○：『你是拿多少東西？』，
    丙○○：『不是講2 千元跟1 個手機嗎？』，乙○○：『抵
    煙的0.35的東西給你。』，丙○○：『0. 35 哦。』等，大
    致相符。
  (二)依上開通訊監察作業譯文所載被告與證人丙○○之對話內容
    ，雙方討價還價後，就「丙○○要以手機、易付卡加上現金
    2 千元，向被告購買毒品，被告願以抵煙的0.35的東西（即
    毒品）出賣」之意思表示已合致，此參諸通話聯繫中，雙方
    彼此多次所使用之「你們是在啼（按即藥癮發作）嗎？」「
    要加糖（葡萄糖粉）嗎？」、「我加好了再給你們，加好會
    變很多喔」、「抵煙的0.35東西給你」等暗語，核均與慣見
    之買賣毒品通話暗語情形相符等情，及雙方在電話中有約定
    之交易地點即「學校那邊」，警察根據上開監聽內容，立即
    派員前往查緝，確於當日下午18時6 分許，發現被告乙○○
    依約前往屏東市○○路崇蘭國小前，欲與丙○○進行交易，
    警察乃當場對被告實施臨檢，果然在其身上查獲疑似海洛因
    之白色粉末2 包加予扣案，經送請法務部調查局鑑定結果，
    其成份確係海洛因無訛，其中編號１之部分，淨重0.29公克
    、空包裝重0.21公克；編號２部分，淨重0.47公克、空包裝
    重0.25公克，海洛因純度0.08％、純質淨重0.000376公克，
    此有法務部調查局濫用藥物實驗室97年8 月25日所出具之調
    科壹字第09723034640 號鑑定書、法務部調查局98年2 月13
    日所出具之調科壹字第09800059670 號函（偵卷第172 頁、
    原審卷第54頁）附卷可稽，並有被告用以通訊洽談毒品買賣
    之行動電話0000000000號1 具扣案及搜索扣案筆錄、扣押物
    品目錄表及扣押物品收據等在卷可參（警卷第44-48 頁、偵
    卷第7-11、93頁），依上開各事證，參互勾稽引證，足認上
    揭被告與證人丙○○之通訊監察譯文內容，確係丙○○以手
    機、易付卡及現金2000元，作為向被告購買海洛因毒品之代
    價，而被告亦同意出售約0.35公克重量之毒品海洛因，而持
    海洛因前往約定地點，欲進行毒品買賣交易無訛。被告及其
    選任辯護人於本院審理中雖舉證人甲○○以證明丙○○係因
    甲○○要出售手機及易付卡，而以電話代為向被告詢問是否
    要買手機及易付卡，並非向被告購買毒品海洛因云云，而證
    人甲○○亦附和其詞證稱因要參加小孩幼稚園畢業典禮缺錢
    ，要賣手機及易付卡變現，才請丙○○與被告聯絡接洽出售
    事宜，後來覺得手機賣2000元太便宜而決定不賣了，才與丙○○先離開約定之交易地點即崇蘭國小云云，按倘證人甲○○確係欲出售手機變現，以應其小孩畢業典禮之急需，而由
    丙○○以電話與被告聯絡出售手機事宜，雙方合意以2000
    元代價成交，並約定在上開崇蘭國小交易，則應備妥並支付
    手機之價款2000元者，應係買受人之被告，然依上揭通訊監
    察譯文之通話內容所示，卻反而係被告詢問丙○○：「『沒
    有半毛錢喔？』、『有多少啊？』、『幾千塊是多少？要講
    。』」等語，且丙○○回答：「『有啊，沒有多。』、『1
    、2 千元。』」等語之後，被告竟要求丙○○：「2 千元加
    那個手機跟卡一起拿過來」等語，嗣丙○○抵達約定交易地
    點，打電話告知被告時，被告又再度詢問丙○○：「你是拿
    多少東西？」等語，丙○○回稱：「不是講2 千元跟1 個手
    機嗎？」等語，出售手機之證人甲○○，不惟要交付手機及
    付易卡，尚且還要一起附上現金2000元給被告，豈有此種「
    賠了夫人又折兵」之買賣方式之理？此再參諸上揭通話內容
    所談及「你們是在啼了（指毒癮發作）、要加糖嗎？我幫你
    加啊、我加好了再給你們啊，加好了會變很多喔、不用你加
    、抵煙的0.35的東西給你、0.35哦。」等，均係與買賣毒品
    有關之暗語，而與買賣手機毫無關涉等情，益徵證人甲○○
    上揭證述，與事實不符，不足採信，無從資為有利被告之認
    定。
  (三)被告雖辯稱通訊監察譯文中伊對證人丙○○所稱之抵菸0.35
    係指香菸尼古丁含量云云，然按香菸在一般便利超商，即有
    零售販賣，成年人購買並無任何限制，且價格亦無需高達20
    00元加上1 支手機及1 張易付卡之高價位，始能購得，尤其
    一般零售買賣香菸，係以一包或一整條為交易單位，未見有
    以尼古丁含量之高低，為買賣香菸之計價方式或討價還價之
    交易習慣，被告上開辯解，不惟與日常買賣香菸之生活經驗
    及交易習慣，殊有違背，且與被告攜帶前往上揭崇蘭國小欲
    與證人丙○○進行買賣交易而遭查扣之物，係海洛因而非香
    菸等客觀事證不符，益徵係事後推諉卸責之詞，不足採信。
    被告之辯護人雖以被告之行動電話既已受監聽，倘被告有向
    他人販入毒品欲販賣，當有通訊監察作業譯文可為佐證，而
    本件就此部分譯文卻付之闕如，而認被告並無販賣毒品之犯
    行云云，然被告確有於97年7 月30日17時許，向真實姓名年
    籍不詳綽號「大胖」之人，以3 千元購買第一級毒品等情，
    業經被告於警詢時供述：伊係在美和中學附近的公共電話與
    綽號「大胖」之人聯絡購買毒品，並在美和中學門口交易，
    價值3 千元等語不諱（警卷第3 頁），復有上揭扣案之毒品
    海洛因可佐，足徵被告係以公共電話與綽號大胖之人聯繫購
    買毒品乙節，應堪採信，辯護人上揭辯護意旨，洵非的論，
    而不可採。
  (四)本件雖未於被告乙○○與證人丙○○進行交易毒品之時當場
    查獲，被告乙○○又否認有販賣毒品之犯行，致無從得知其
    購入第一級毒品海洛因之確實價格、數量，以據以計算其賣
    出海洛因所牟取之利得。惟販賣第一級毒品海洛因屬違法行
    為，非可公然為之，販賣者販入後可任意分裝增減其分量再
    行出售，此觀前揭通訊監察譯文被告詢問證人丙○○要否加
    糖、加了份量會變很多等語即明，每次交易之價格、數量，
    亦隨時依交易對象、當時行情而變動，縱或出售之價格較低
    ，亦非當然無營利意圖，即便為相同價格，因份量較少亦能
    從中獲利，除經坦承犯行並供明販入、賣出確實價量外，委
    難查得實情，如被告自始否認到底，既無法查獲其上手，更
    難查悉計算其從中所獲利之金額，是除非別有事證足認係按
    同一價量委買或轉售，確未牟利外，尚難據此即認販賣牟利
    之證據有所未足，否則將造成知過坦承者難辭重典，飾詞否
    認者反得僥倖，而失情理之平。且按一般民眾均知政府對毒
    品之查禁森嚴，重罰不予寬貸，衡情倘非有利可圖，絕無平
    白甘冒被嚴查重罰之高度風險之理，從而，舉凡從事毒品有
    償交易，除足反證其確係另基於某種非營利本意之關係外，
    尚難因無法查悉其販入價格，作為是否高價賣出之比較，諉
    無營利之意思阻卻販賣犯行之追訴（最高法院84年度第3 次
    刑事庭會議決議意旨參照）。查被告自始即否認販賣第一級
    毒品海洛因之事實，然其已自承係以3000元之代價向綽號「
    大胖」之人購入第一級毒品海洛因若干，且由上開通訊監察
    作業譯文中得知其欲販賣予丙○○之毒品價格為2 千元，不
    足部分以行動電話1 具及易付卡1 張抵償之方式，雖現金部
    分低於被告原本購入之價格，但被告購入後予以分裝並加入
    葡萄糖（詳上述）降低其成本，另又可獲得行動電話及易付
    卡，此等通訊產品於交易市場上亦具有相當之價值，佐以被
    告與證人非至親或有特殊交誼之故舊，倘無從中賺取差價或
    投機貪圖小利，豈有甘冒重典依購入價格販賣毒品之理？被
    告主觀上具有營利之意圖，應可認定。
  (五)綜上所述，被告乙○○及其選任辯護人以上開情詞所辯，均
    不可採，本件事證已臻明確，被告販賣第一級毒品海洛因之
    犯行，堪以認定。
三、論罪科刑
  (一)按行為後法律有變更者，適用行為時之法律。但行為後之法
    律有利於行為人者，適用最有利於行為人之法律，刑法第2
    條第1 項定有明文。本件被告販賣第一級毒品海洛因行為後
    ，毒品危害防制條例業於98年5 月20日修正公布，並已生效
    施行，修正前該條例第4 條第1 項之販賣第一級毒品海洛因
    罪，法定刑原為「處死刑或無期徒刑，處無期徒刑者，得併
    科新臺幣一千萬元以下罰金。」，修正後之法定刑改為「處
    死刑或無期徒刑，處無期徒刑者，得併科新臺幣二千萬元以
    下罰金。」，經比較新舊法，以適用行為時之舊法即修正前
    之毒品危害防制條例第4 條第1 項之規定較有利於上訴人。
  (二)次按，海洛因係屬毒品危害防制條例第2 條第2 項第1 款所
    指之第一級毒品，不得非法持有、販賣。又毒品危害防制條
    例第4 條第1 項所謂販賣行為，固不以販入後復行賣出為必
    要，惟須以營利意思之目的，而有販入或賣出二者其一之行
    為，始足構成；易言之，行為人持有第一級毒品，主觀上有
    營利之販賣意圖，而販入第一級毒品，雖未及賣出，仍應論
    以販賣第一級毒品罪之既遂罪責；倘非以營利販賣之意圖而
    販入，或因其他原因而持有第一級毒品，嗣後始另行起意圖
    利售賣，並著手於販賣行為，但未及賣出，即僅應成立販賣
    第一級毒品未遂罪責；又如非以營利售賣意圖而販入，或因
    其他原因而持有第一級毒品，嗣起意圖利售賣，尚未著手於
    賣出行為，則僅成立意圖販賣而持有第一級毒品罪責。（最
    高法院95年度台上字第3574、5014號、96年度台上字第4860
    號裁判意旨參照）本件被告乙○○供承以3 千元向綽號「大
    胖」之人購入第一級毒品海洛因，依一般海洛因交易行情，
    3 千元顯不可能購得大量之海洛因，自難以一般購入大量海
    洛者同視，而得據以認定被告係意圖營利販賣毒品而販入海
    洛因自明。被告購入上開毒品未及施用，而於接獲證人丙○○來電欲向其購買毒品後，始萌營利意圖，約定將販入之部
    分毒品，以現金2 千元加上行動電話1 支及易付卡1 張之代
    價出售之，前往約定之崇蘭國小欲交付之際，毒品及價款均
    未及交付，即為警查獲，核被告所為，係犯毒品危害防制條
    例第4 條第6 項、第1 項之販賣第一級毒品海洛因未遂罪。
    被告販賣前持有毒品之低度行為，為其後販賣毒品之高度行
    為所吸收，不另論罪。被告購入上開毒品，與丙○○聯繫後
    ，始萌營利販賣之意圖，進而著手洽談交易價格、約地交貨
    地點，欲販售與丙○○，惟於交貨收款前，為警查獲買賣未
    完成，為未遂犯，應依刑法第25條第2 項之規定減輕其刑。
    公訴人雖以另位證人盧信志、曾仁勝2 人於偵訊均證述被告
    與該2 人多次談論購買大量毒品交易，及被告經查獲後之尿
    液檢驗報告結果無第一級毒品代謝物之陽性反應等情，認被
    告購買海洛因毒品非供己施用，而係意圖營利而販入毒品，
    雖未及賣出毒品予證人丙○○，惟認被告之犯行，應論以既
    遂罪云云，按意圖營利而販入毒品，而論以販賣毒品既遂罪
    ，意圖營利之主觀犯罪構成要件，應以嚴格證據方法證明之
    。公訴人所指上開證人與被告之談話內容，固據該證人指稱
    曾有談論及毒品交易之價格，惟證人盧信志、曾仁勝等2 人
    於偵訊時既已證述並未實際販賣毒品予被告等情（見偵卷第
    89-91 頁、第137 -139頁），且公訴人復未舉證證明被告確
    已向上開2 位證人或有向其他之人購入大量之毒品海洛因，
    而被告持有之毒品既僅係本案被查獲扣案之少量，自不得僅
    憑被告持有之少量毒品，推認被告販入該毒品時，有營利之
    意圖甚明。況上開2 位證人與被告之通訊監察作業譯文內容
    所提及之毒品交易及公訴人上訴意旨所稱該署不起訴處分之
    另案（96年度毒偵字第26號），亦在被告所駕汽車內查獲海
    洛因5 小包（毛重6.35公克），均屬不同之個案，與本案被
    告販賣毒品海洛因與證人丙○○之事實，並無實質關連性，
    自不得比附援引，累計歸算為本案被告有大量持有毒品之認
    定；另雖被告被查獲時所採尿液之檢驗報告並無毒品反應，
    然施用毒品，可檢測出陽性反應時間最長為7.4 至31.9小時
    ，此有法務部法醫研所法醫毒字第0970 004919 號函在卷可
    參（原原審卷第38頁），由上可知，上開尿液檢驗報告至多
    僅能推認被告自採尿時起回溯約一至二日內，無施用毒品之
    行為事實，尚不得單憑該尿液檢驗報告，即推論被告回溯上
    開採尿時起二日以外之任何時間，均無施用毒品之行為或習
    慣甚明。公訴人以上開無毒品陽性反應之檢驗報告，認被告
    既無施用毒品，其非為施用毒品而販入，而推論被告係意圖
    營利而販入毒品云云，顯有以偏蓋全之虞，其主張洵非的論
    ，而不可採，檢察官認本件被告之犯行，係犯毒品危害防制
    條例第4 條第1 項之販賣毒品既遂罪，尚有未洽，惟既遂犯
    、未遂犯，因均適用相同之法條，自不生應依刑事訴訟法第
    300 條變更起訴法條之問題（最高法院96年度台上字第6743
    號判決意旨可資參照），併予指明。
  (三)本件被告藉販賣第一級毒品海洛因圖利，所為罪質及惡性固
    非輕微，然本罪法定本刑為死刑或無期徒刑之罪，刑責甚重
    ，被告販賣第一級毒品與證人丙○○之數量甚微少（詳上揭
    鑑驗報告所載之重量），對象僅一人，未及交貨收款即被查
    獲，未獲實際利得，且非販賣毒品之上游大盤，與其他販毒
    集團，大量大規模販毒給不特定之多數人施用，牟得龐大厚
    利等情形相較，被告之行為危害社會程度顯有差異，而屬輕
    微，故本件被告之犯行如逕予宣告最低本刑無期徒刑，顯屬
    過重，失之過苛，情輕法重，且無從依其販毒情節輕重施以
    不同程度之懲處，未免失其立法之本旨，核本件犯罪情狀，
    尚堪憫恕，爰依刑法第59條規定酌予減輕其刑，並遞減之。
四、原審據以論罪科刑，固非無見。惟查，本件被告販賣毒品海
    洛因犯行未遂，其行為後，毒品危害防制條例業於98年5 月
    20 日 修正公布，並已生效施行，該條例第4 條第1 項販賣
    第一級毒品罪併科罰金部分已有修正變更，原審判決時未及
    比較新舊法之適用，尚有未洽。被告上訴意旨，仍執前詞，
    否認犯罪，指摘原判決不當，檢察官上訴意旨認被告係意圖
    營利而販入毒品海洛因，應論以販賣第一級毒品海洛因既遂
    罪，原審適用未遂罪論處，適用法律顯有錯誤云云，雖均無
    理由，但原判決既有上開可議之處，自應由本院將原判決撤
    銷改判。爰審酌被告為牟私利，販賣第一級毒品，助長毒品
    之流通與氾濫，危害他人身心健康，犯後未能坦承犯行，難
    認具有悔意，惟販賣毒品之數量尚非龐大，尚未賣出即遭警
    方查獲，未對個人發生身心健康之實害，未實際獲得不法利
    益，其犯罪動機、手段、素行、知識程度、生活狀況等一切
    情狀，量處如主文所示之刑。又依其犯罪之性質，有褫奪公
    權之必要，爰依刑法第37條第2 項規定，併予宣告褫奪公權
    3 年。
五、沒收部分
  (一)扣案第一級毒品海洛因2 包，編號１部分，淨重0.29公克、
    空包裝重0.21公克；編號２部分，淨重0.47公克、空包裝重
    0.25公克，海洛因純度0.08％、純質淨重0.000376公克，有
    上揭鑑定報告可稽，不問屬於犯人與否，均應依毒品危害防
    制條例第18條第1 項前段規定，沒收銷燬之；上開包裝袋裝
    填海洛因，客觀上已沾黏該毒品而難以析離（強行析離所費
    不合比例原則），應視同該毒品，併予沒收銷燬之。至鑑驗
    耗損之海洛因既已滅失，自無庸宣告沒收銷燬。
  (二)至於，扣案之門號0000000000號之行動電話1 具（含SIM 卡
    1 張），雖係被告乙○○持以與證人丙○○聯絡洽談販賣海
    洛因事宜之用，然該行動電話門號之申辦人為謝雅芳，並非
    被告本人，此有司法院暨所屬機關網路資料查詢表所回覆行
    動電話申請人基本資料表1 紙在卷可稽，遍查卷內並無積極
    證據足認上開手機係被告所有；此外，另扣案之門號000000
    0000號行動電話1 具（含SIM 卡1 張），雖係自被告身上查
    扣，惟無證據足認與本件販賣毒品有關，核與毒品危害防制
    條例第19條第1 項及刑法第38條第1 項第2 款所規定「被告
    所有，供本案犯罪所用之物」之沒收要件不符，爰均不宣告
    沒收，併此敘明。
據上論結，應依刑事訴訟法第369 條第1 項前段、第364 條、第
299 條第1 項前段，修正前毒品危害防制條例第4 條第1 項、第
6 項、第18條第1 項前段，刑法第11條、第2 條第1 項前段、第
25條第2 項、第59條、第37第2 項，判決如主文。
本案經檢察官郭振昌到庭執行職務。
中    華    民    國    98    年    12    月    28    日
                刑事第五庭    審判長法  官  曾永宗
                                    法  官  任森銓
                                    法  官  鍾宗霖
以上正本證明與原本無異。
如不服本判決應於收受本判決後10日內向本院提出上訴書狀，其
未敘述上訴理由者，並得於提起上訴後10日內向本院補提理由書
狀（應附繕本）。
中    華    民    國    98    年    12    月    28    日
                                    書記官  黎  珍
附錄本件判決論罪科刑法條：
修正前毒品危害防制條例第4條
製造、運輸、販賣第一級毒品者，處死刑或無期徒刑；處無期徒
刑者，得併科新臺幣1 千萬元以下罰金。
製造、運輸、販賣第二級毒品者，處無期徒刑或7 年以上有期徒
刑，得併科新臺幣7 百萬元以下罰金。
製造、運輸、販賣第三級毒品者，處5 年以上有期徒刑，得併科
新臺幣5 百萬元以下罰金。
製造、運輸、販賣第四級毒品者，處3 年以上10年以下有期徒刑
，得併科新臺幣3 百萬元以下罰金。
製造、運輸、販賣專供製造或施用毒品之器具者，處1 年以上7
年以下有期徒刑，得併科新臺幣1 百萬元以下罰金。
前五項之未遂犯罰之。

司法院資訊處製作；財團法人民間司法改革基金會備份。
